【裁判字號】    97,保險上,27
【裁判日期】    971014
【裁判案由】    給付保險金
【裁判全文】
臺灣高等法院民事判決                97年度保險上字第27號
上  訴  人  三商美邦人壽保險股份有限公司
法定代理人  戊○○
訴訟代理人  郭宏義律師
            池泰毅律師
被  上訴人  丁○○
            丙○○
上  一  人
法定代理人  甲○○
共      同
訴訟代理人  王展星律師
上列當事人間請求給付保險金事件，上訴人對於中華民國97年5
月27日臺灣板橋地方法院96年度保險字第11號第一審判決提起上
訴，本院於97年9月30日言詞辯論終結，判決如下：
    主  文
上訴駁回。
第二審訴訟費用由上訴人負擔。
    事實及理由
一、被上訴人起訴主張：
    (一)按訴外人辰○○為被上訴人丁○○、丙○○之生父，又被
      上訴人丙○○係民國77年11月7日出生，現仍未成年，辰
      ○○死亡後，現由其母甲○○為法定代理人。緣辰○○因
      生前時常駕車前往桃園、新竹山區之原住民部落訪友兼旅
      遊散心，遂聽從保險業務員巳○○之建議，前於94年12月
      2日同時以自己為要保人兼被保險人，授權巳○○向上訴
      人投保最高額新台幣（下同）600萬元之旅行平安保險，
      但未指定受益人，係以法定繼承人即被上訴人為事故發生
      後之受益人。而辰○○於同年月9日駕車前往新竹鄉尖石
      鄉玉峰村之司馬庫斯原住民部落訪友，並於翌日即94年12
      月10日中午用完餐後，即駕車下山擬返回台北家中，詎在
      距離前開部落約1公里之山路下坡彎道處，遇到對向來車
      時，因路狹進行會車之過程中，疑似倒車失誤之故，連人
      帶車摔落深約二、三百公尺之陡峻山谷中，不幸當場死亡
      。
    (二)被上訴人及甲○○於辦妥辰○○喪事完畢後，遂於95年6
      月間向上訴人申請理賠保險金計600萬元，詎上訴人竟以
      被保險人辰○○之死亡係其故意行為所致而拒絕理賠，然
      辰○○絕不可能故意自殺，辰○○雖與甲○○於94年8月
      3日離婚後，基於夫妻長期生活和對原告之親情，甲○○
      仍繼續與辰○○共處同一住處，於94年11月30日至12月6
      日辰○○住院期間，仍前往醫院照顧，當時辰○○並無任
      何自殺之意圖與表示；證人午○○證稱於辰○○住院期間
      其曾探望辰○○，辰○○有聊到去司馬庫斯之原因，言談
      中亦無輕生之意；再辰○○於住院期間，固曾向訴外人戌
      ○○表示想從醫院樓上跳樓，但戌○○之妻乙○○證稱辰
      ○○出院後，受其夫婦二人之邀至司馬庫斯，即未再有想
      死之類的言語。另與辰○○會車之遊覽車司機己○○證稱
      辰○○會車當時應該是要讓車，故倒車至靠懸崖的缺口的
      空地等語，是辰○○並非故意倒車自殺，事前亦無自殺之
      意圖。
    (三)辰○○生前即有投保避險之風險觀念，且與甲○○感情未
      生變前，本有出遠門上山旅遊或帶團上山時，向甲○○口
      頭或簡易便條紙為生前交代之習慣，被上訴人以牛皮紙袋
      內便條紙認辰○○為故意自殺等語，與實情有悖。
    (四)辰○○於94年12月10日下午1時許發生倒車失誤、墜落山
      谷之意外事故，進而傷重不治、當場死亡，辰○○係於系
      爭保險契約之保險有限期間內，發生系爭保險契約書第2
      條所載之意外傷害事故，導致其個人之死亡結果，業已成
      就系爭保險契約所定之理賠條件，是上訴人自應理賠被上
      訴人600萬元之保險金，爰依保險契約關係，提起本件訴
      訟。並聲明：(一)上訴人應給付被上訴人600萬元，以及自
      本起訴狀繕本送達翌日起按法定年利率百分之五計算之利
      息。(二)被上訴人願以現金或同等值之台灣銀行甲存帳戶支
      票供擔保，請准宣告假執行。原審判命上訴人如數給付，
      上訴人不服提起上訴，被上訴人於本院聲明：上訴駁回。
二、上訴人則以：
    (一)被保險人辰○○於94年12月2日，以自己為要保人向上訴
      人投保600萬元之旅行平安保險，保險期間自94年12月5日
      起，至94年12月15日止，共10天，未指定受益人。辰○○
      於94年12月9日開車（車號：子○-9207）前往新竹縣尖石鄉
      玉峰村之司馬庫斯部落，於翌日（10日）下山途中墜落山
      谷身亡。被上訴人為辰○○之法定繼承人，於95年6月向
      被告請求給付旅行平安保險之身故保險金600萬元。經上
      訴人派員暸解本件事故發生之相關情形，及訪談辰○○生
      前之友人，發現被保險人辰○○之死亡係自殺所致，不符
      合旅行平安險意外事故之要件，故上訴人拒絕給付保險金
      。
    (二)被保險人辰○○之死亡係其故意行為所致，有下列事實可
      證：
      1.辰○○在94年12月9日出發前往司馬庫斯前，曾將一牛
        皮紙袋交付訴外人未○○，內含遺囑將個人財務、保險
        、安葬方式、身後事宜等重要事項，全部託付予午○○
        、未○○、訴外人申○○、酉○○等4位友人共同處理
        。
      2.辰○○於死亡前10天左右密集向多家保險公司投保旅遊
        平安險金額共計2,100萬元，其死亡乃道德風險所致。
      3.事故發生路段水泥地路寬5米，泥土空地2.3米，計7.3
        米，應足夠辰○○駕駛自用小客車與對向來車併列通行
        ，且當時天侯晴、日間自然光線、道路無障礙、視距良
        好，並非無法辨山地崖遠近之狀況，復加以其多次帶團
        前往司馬庫斯，對當地道路自是知之甚詳，甚竟因會車
        緊導致誤判而墜落山谷，顯與常理及經驗法則不符。
      4.辰○○與配偶於94年8月3日離婚，且其復因身體痼疾，
        於94年12月1日至6日因急性胰臟炎、酒癮、高血脂症
        、脂肪肝、痛風等疾病，而住院於亞東紀念醫院，被保
        險人或因家庭不美滿，或因身體疾病而有輕生念頭，事
        有可能，且辰○○原本已有壽險及意外險金額共計
        1,044萬元。惟料，被保險人在住院前後，自94年11月
        28日起，即密集、陸續向多家保險公司投保總額高達
        2,600萬元之鉅額旅行平安保險，合計保險金3,644萬元
        ，被保險人於本件事故前，忽投保鉅額旅行平安險，而
        在該次重覆保險之保險期間內，因墜落山谷死亡，顯悖
        常情。
      5.依上事證，辰○○之死亡係其有計劃之故意行為所致，
        再依被上訴人提供94年12月11日丑○電子報記載：「癸
        ○說，昨天下午1時多，寅○於下山返家途中，在距離
        部落約1公里的下坡彎道，遇上來車；寅○疑似在倒車
        時，不知何故卻踩油門往前加速，因而連人帶車整個掉
        落陡深的山谷。」顯見根據目擊者陳述，被保險人是在
        倒車時「踩油門加速前進」，對此顯然違反常情之事故
        經過，即可證明被保險人之死亡絕非意外。
    (三)系爭旅行平安保險第2條約定：「被保險人於本契約有效
      期間內，因遭受意外傷害事故，致其身體蒙受傷害而致殘
      廢或死亡時，依照本契約的約定，給付保險金。」「前項
      所稱意外傷害事故，指非由疾病引起之外來突發事故。」
      ，第8條除外責任：「被保險人因下列原因致成死亡，本
      公司不負給付保險金的責任。一、要保人、被保險人的故
      意行為...... 」，本件被保險人死亡之事故，既係其故
      意行為所造成，自非屬外來的、突發的意外事故，上訴人
      自不負給付保險金之責等語置辯。並於本院聲明：(1)原判
      決廢棄。(2)被上訴人在第一審之訴駁回。
三、兩造對於被上訴人之父辰○○於94年12月2日委託巳○○向
    上訴人投保600萬元之旅行平安險，保險期間自94年12月5日
    起至同年12月15日止，保險費已如數繳付。嗣辰○○於94年
    12月9日自新竹鄉尖石鄉玉峰村之司馬庫斯部落駕車下山途
    中墜落山谷死亡，而辰○○於94年11月28日有向安泰保險公
    司投保500萬元之旅行平安險、同年月29日向泰安保險公司
    投保500萬元之旅行平安保險、同年月30日向國泰保險公司
    投保500萬元旅行平安險等事實均不爭執，並有要保書暨保
    險費收據（本審卷第71頁）、臺灣竹地方法院檢察署竹檢威
    甲字第0002546號檢驗屍體證明書（臺灣臺北地方法院96年
    度保險字第95號卷第17頁）、安泰旅行平安保險要保書暨保
    險收據（本審卷第67頁）、泰安旅行平安保險要保書（本審
    卷第68、69頁）、國泰旅行平安保險要保書（本審卷第70頁
    等件影本可稽，自堪信為真實。
四、被上訴人主張辰○○於94年12月10日下午1時許自司馬庫斯
    下山途中，發生倒車失誤、墜落山谷之意外事故，進而傷重
    不治、當場死亡，合於系爭旅行平安保險契約書第2條之意
    外事故，導致其個人死亡之結果，上訴人應理賠保險金600
    萬元等語。上訴人則辯稱辰○○係蓄意自殺，非因意外死亡
    ，其不負保險責任等語。是本件應審酌者，即為辰○○之死
    亡，究係意外，抑或自殺？經查：
    (一)依系爭旅行平安險契約第2 條第2 項規定，同條第1 項所
      稱之意外傷害事故，係指非由疾病所引起之外來突發事故
      （臺灣臺北地方法院96年度保險字第95號卷第21頁）。而
      人之傷亡原因可區分內、外在原因，其中內在原因係指罹
      患疾病、細菌感染、器官老化衰竭等身體內部因素所致者
      ；外來原因則指內在原因以外之一切外來、偶發、不可預
      見之事故（意外事故）而言。除保險契約有特約不保之事
      項外，應認意外事故均屬旅行平安保險承保之範圍，受益
      人僅須證明傷亡係內在原因以外之事故所致者即可。系爭
      平安險契約之被保險人辰○○於駕車旅遊途中於會車之際
      ，人車墜落山谷死亡乙節，業據證人即前往現場處理本件
      事故之新竹縣政府橫山分局尖石分駐所警員亥○○於原審
      證述：「我當時任職在橫山分局車禍處理小組，接獲通報
      後，趕赴現場，有一個多小時的時間，我抵達現場後當地
      民眾、警察都有到現場，到現場後我有作現場勘查動作，
      現場有靠山谷部分有一個小小的避車道，我有看到車子撞
      擊滑落的痕跡，痕跡在避車道靠山谷的地方，我在現場就
      作畫現場圖的動作，現場沒有目擊證人，沒有碰到會車的
      司機，現場的民眾有提到有會車，但不敢確定是哪一部車
      。現場的民眾沒有提到是如何掉下去的，只說是會車後突
      然就沒有看到那部車。」等語可稽（見原審卷第160頁）
      。而辰○○之死亡原因，經臺灣新竹地方法院檢察署檢察
      官相驗後，認係頭胸部外傷，先行原因則為多處擦挫傷、
      車輛墜落山谷，死亡方式：意外死亡，亦經原審調閱該署
      94 年度相字第743號卷查證屬實，並有相驗屍體證明書之
      影本1紙附卷可稽。另被上訴人所提新竹縣警察局橫山分
      局道路交通事故證明書亦記載肇事情形為：「駕駛於上述
      時地駕駛小自客車子○─9207號，不慎自行翻落山谷，造成
      駕駛人傷重當場不治死亡」等語（臺灣臺北地方法院96年
      度保險字第95號卷第16頁），足見辰○○顯非因罹患疾病
      、細菌感染、器官老化衰竭等身體內部因素以致死亡，是
      被上訴人主張辰○○係因意外死亡，即為可取。
    (二)上訴人雖抗辯：其於辰○○身後有派員暸解本件事故發生
      之相關情形，及訪談辰○○生前之友人午○○，發現辰○
      ○此行前即有輕生之念頭，且分別向數家保險公司投保旅
      行平安保險，並曾交付一紙袋予友人未○○，交代身後事
      如何處理，其死亡係自殺所致等語。惟查：
      1.證人午○○於原審證述：「我曾經持有辰○○的牛皮紙
        袋，我會持有是因為他家在裝潢，他要去司馬庫斯，就
        把家中貴重物品放在我們另一位車隊朋友未○○那裡。
        當天下午兩點多警局橫山分局打電話給他小孩，說他發
        生事故，他小孩就打電話給未○○，卯○○就打給我，
        因為信封袋上有四個人的名字，就是卯○○、我、他的
        弟弟及堂哥。我與卯○○就帶他的小孩、前妻、我太太
        一起下去橫山，去橫山才知道他已經死亡，警局因為他
        已經離婚了，所以要他女兒自己作筆錄，因為牛皮紙袋
        上面有他堂哥、弟弟的聯絡電話，所以我們聯絡他們上
        來處理，後來我們四個人一起在新竹殯儀館開牛皮紙袋
        ，是我們趕到新竹那天晚上一起開牛皮紙袋，那裡面有
        互助會會單、印鑑、保險單、離婚證書、未領工資資料
        、存摺2本，我們就依裡面的東西協助處理。」等詞（
        原審卷第161頁），顯見該牛皮紙袋確係辰○○出發前
        交付予未○○，再轉由午○○持有。
      2.該牛皮紙袋封面記載午○○、未○○、申○○、酉○○
        之名字及行動電話，袋內有互助會單2紙、離婚協議書1
        份、泰安居家綜合保險保險單、安泰人壽旅行平安保險
        要保書暨保險費收據、便條紙2份、存摺2本、印章3個
        ，此經證人午○○於原審97年4月8日言詞辯論期日提出
        ，並經原審當庭勘驗屬實（原審卷第220頁）。
      3.其中第1份便條紙第1張記載「做一次外出如有發生意外
        ，就請各位好朋有幫忙除理了。」、「財務除理有4位
        ，南非姑丈、午○○、未○○、申○○、酉○○」（原
        審卷第229頁），第2張記載「亡生除理申○○、酉
        ○○、庚○○」、「亡生我希望用（樹葬），庚○○
        除理」、「地點土城金城路2段車道樹上有做紅色記
        號，斯馬庫斯路邊樹上有紅色記號」、「（火化）骨
        灰直接到入土內，外不用」（原審卷第230頁），第3張
        記載「國泰受益人甲○○500萬元，給我的前妻，其的
        金錢姊弟平份」（原審第231頁），第4張記載「辛○請
        你幫忙在我要出去的前晚，希望在車□營火晚會，個個
        好友來慶祝我託理苦海，壬○保重」（原審卷第232頁
        ）。
      4.第2份便條紙第1、2張則記載「姨丈」、「丙○○的乾
        爸」、「我的妹妹」等人之電話號碼（原審卷第233、
        234頁），第3張記載「安泰人壽95、5到期30萬□郵，
        99 、6到期，安泰人壽意外險500萬，國泰人壽500萬受
        益人甲○○，國泰人壽500萬意外險，三商意外600萬，
        泰安意外500萬，泰安團體意外險300萬，土城市民意外
        險80萬，防守意外險200萬」（原審卷第235頁）、第4
        張則記載11月份未收款項，皇翔百老35,100元，天○
        ○○60,000元，地○○○8,500元，共103,600元（原審
        卷第236頁），第5張則記載安泰、國泰、三商、泰安等
        保險公司之連絡電話（原審卷第237頁）。
      5.查一般國人因恐己身遭突發事故身故或久病離世時，所
        遺財產分配問題，造成繼承人紛爭，因此以遺囑預為財
        產分配之安排，甚而安排所希冀告別式之方式，以避免
        親族遺產爭執或手足無措之窘，故預立遺囑，已逐漸成
        為國人可接受安排身後事之觀念；甚而於遠行之際，因
        恐遠行發生不測，以簡單方式交待財產狀況，亦時有所
        見，如嗣後果發生意外死亡結果，是否得以事前曾立遺
        囑，或曾交待財產狀況，遽而推論有自殺之預謀，實堪
        質疑。況被上訴人丙○○之法定代理人甲○○陳稱辰○
        ○之前每次出門前會交待債權債務之情形等語（原審卷
        243頁），證人午○○亦證稱伊持有牛皮紙袋亦因辰○
        ○家裝潢，故於出發至司馬庫斯前，將重要物品寄放未
        ○○處等語（原審卷第218頁），益徵辰○○在遠行前
        ，確有交待財產之習慣。
      6.再依上訴人所提訴外人宇○○理賠調查報告（本審卷第
        62至64頁）中所載，於辰○○自司馬庫斯下山時與之會
        車之小巴士司機己○○（宙○），其於被上訴人及甲○
        ○另案於臺灣板橋地方法院與訴外人國泰人壽股份有限
        公司間給付保險金事件審理時證稱：94年12月10日下午
        1時半左右，伊載客人上山前往司馬庫斯，途中曾與一
        部廂型車會車，廂型車駕駛看到伊車即一直倒車，後方
        有一缺口，車尾先掉下去，接著整部車掉下。廂型車倒
        車時，會碰到碎石地，須加速才能後退，因廂型車後照
        鏡較高，可能看不到地上缺口，但廂型車到碎石處如不
        後退，雙方即無法會車。雙方會車之處，附近有二處可
        會車，一處為山壁缺口，一處為懸崖缺口，由司馬庫斯
        下山方向，先經過山壁缺口，再經過懸崖缺口，二處相
        隔約50、60公尺，當時廂型車已過了山壁及懸崖缺口，
        最近的會車處即懸崖缺口，廂型車已會過一台遊覽車，
        故一見到伊的車即開始倒車準備到空地，應有讓過之意
        等語，有臺灣板橋地方法院96年度保險字第13號給付保
        險金事件97年9月22日言詞辯論筆錄影本在卷可稽（本
        審卷第142至144頁），顯見辰○○自司馬庫斯下山時，
        曾遇見2部遊覽車，先與第1部遊覽車會車後，一見第2
        部己○○駕駛之遊覽車，即後退至懸崖缺口處之空地讓
        己○○通過，因至碎石地面須加速始能後退，且於該處
        如不再後退己○○亦無法通過，然廂型車後照鏡較高，
        看不到地上缺口，而導致辰○○終因會車而摔落山崖。
      7.雖上訴人辯稱事故路段水泥地路寬5米、泥土空地2.3米
        ，合計7.3米，足夠辰○○與對向來車併列通行，無須
        會車讓路；且辰○○由司馬庫斯下山，係沿山壁而行，
        應向右退讓至靠山壁方向，由對向來車順勢利用靠山谷
        之避車，辰○○退讓至對向避車道，且未依交通安全規
        則第110條規定，謹慎緩慢後倒，竟以時速50公里速度
        倒車，顯見踩油門向後倒退，倒車方式與一般社會通念
        不符。且依道路交通事故調查表記載，當天天候晴，日
        間自然光線，道路無障礙物，視距良好，並非無法辨識
        山崖遠近，復以辰○○多次帶團前往司馬庫斯，對當地
        道路知之甚詳，竟因緊張導致誤判而墜落山谷，顯與常
        理與一般經驗法則不符等語。查：
        (1)依道路交通事故現場圖所示，車禍現場道路雖寬5米
          ，空地寬2.3米（本審卷第73頁），然山區道路○○
          ○路，己○○亦稱轉彎處一轉上去即看到辰○○之廂
          型車等語（本審卷第142頁），則道路本身既為彎路
          ，山壁有山溝，一側為山崖，兼之兩車併行，亦須有
          安全距離，再參以己○○稱其所駕駛遊覽車寬度為
          218公分、長度為720公分，迴轉半徑大約1. 5個車身
          ，路寬度大約1個車道再寬一些，無法2台車並行，只
          有缺口處可會車等語（本審卷第143頁背面）；另證
          人亥○○於原審證稱道路雖寬5米，因係山路，不像
          一般平面道路，故須讓車等語（原審卷第161頁），
          堪信兩車於車禍現場，須一方讓車始得通行，非得單
          純以道路加空地寬度共7.3米，即推論兩車可併行，
          無須讓車即得通過，上訴人辯稱辰○○無須讓車等語
          ，尚無可採。
        (2)再避車道缺口雖在往司馬庫斯上山方向，靠山崖處，
          並非辰○○下山之車道；然己○○亦稱廂型車見到伊
          車時，即開始倒車，因廂型車先前已與另一台遊覽車
          會車，故又倒車準備到懸崖缺口之空地讓伊通過等語
          （本審卷第143頁正、背面），另亥○○於上開給付
          保險金事件於臺灣板橋地方法院審理時亦稱辰○○會
          車往避車道方向行駛在當地亦屬正常等語（本審卷第
          144頁背面）， 則辰○○因已與前一台遊覽車會車後
          ，再遇見己○○駕駛之遊覽車，故當下由其倒車至靠
          山崖之缺口，禮讓己○○通過，以達會車之目的，亦
          堪稱合理，尚難以車道缺口非在辰○○之車道，即為
          不利於上訴人之認定。
        (3)至道路交通事故調查表(一)記載辰○○時速達50公里一
          節，上訴人丙○○之法定代理人甲○○陳稱辰○○有
          2台柴油車，檔數不同，衝力大，渠等二人亦常入錯
          檔等語（原審卷第243頁），己○○則證稱廂型車在
          缺口處如不再後退，即無法會車，但碎石高度有30公
          分、寬約60公分，廂型車在碎石處須加速始能再後退
          等語（本審卷第142頁背面），則縱辰○○倒車有加
          速之情形，亦不能排除入錯檔，或為了越上碎石處，
          讓出空間會車之可能。
        (4)末依道路交通事故調查表記載，車禍當天天候晴，日
          間自然光線，道路無障礙物，視距良好等情（本審卷
          第74頁），上訴人辯稱並非無法辨識山崖遠近等語。
          然辰○○之廂型車後照鏡較高，倒車時可能看不到地
          上缺口，業經己○○證稱甚詳。至辰○○確曾多次帶
          團前往司馬庫斯，此為被上訴人所不爭執，但亦無從
          推論辰○○於山路上即不會意外，如發生之意外，皆
          係蓄意計畫所為。故上訴人以之認為辰○○墜落山谷
          ，與常理及經驗法則不符等語，並無足採。
      8.另上訴人以辰○○與甲○○於94年8月3日離婚，另其於
        94年12月1日至6日因急性胰臟炎、酒癮、高血脂症、脂
        肪肝、痛風等疾病，而住院於亞東紀念醫院等情，抗辯
        辰○○或因家庭不美滿，或因身體疾病而有輕生念頭等
        語，並提出亞東紀念醫院診斷明書為證（本審卷第66頁
        ），但此為被上訴人所否認，應屬上訴人臆測之詞。況
        乙○○即辰○○司馬庫斯友人戌○○之配偶於上開臺灣
        板橋地方法院給付保險金事件證稱：辰○○住院時曾打
        電話給戌○○表示想從醫院樓上跳下，戌○○勸解後，
        邀其出院後上山。辰○○至司馬庫斯當晚，戌○○詢問
        其為何要跳樓，辰○○答稱因太太沒良心，第二天辰○
        ○向其借鐮刀採草藥，開車離去後，未幾即聽聞墜谷等
        語，有臺灣板橋地方法院96年度保險字第13號給付保險
        金事件97年9月22日言詞辯論筆錄影本在卷可稽（本審
        卷第140頁），但法院詢及辰○○是否再提及想死之類
        的話，乙○○答稱「沒有，但是他的情緒不穩定，情緒
        不好，他離開我們家的時候，是跟我們說要去採草藥」
        等語（本審卷第140頁背面）。縱辰○○於住院期間曾
        有情緒性之言詞，但生病住院期間，通常心情較為低落
        ，而隨口向他人抱怨，亦為紓解壓力之方式；況辰○○
        至司馬庫斯與戌○○等人相談後，亦未再有尋短之言語
        ，且又向戌○○借鐮刀採草藥，甚且行李尚放在戌○○
        住處（本審卷第140頁背面），上訴人以辰○○94年8月
        間離婚，12月初住院，推論其在會車時有自殺之意圖，
        亦難採信。
      9.至於辰○○行前除向上訴人投保600萬旅行平安險外，
        亦另於94年11月28日有向安泰保險公司投保500萬元之
        旅行平安險、同年月29日向泰安保險公司投保500萬元
        之旅行平安保險、同年月30日向國泰保險公司投保500
        萬元旅行平安險等情，固如前述，惟人身保險並非以填
        補被保險人財產上之具體損害為目的，被保險人之生命
        、身體完整性既無法以金錢估計價值，自無從認定保險
        給付是否超額，亦無從據以推認辰○○之投保動機。是
        上訴人空言抗辯辰○○意圖以死亡為其受益人詐領保險
        金，有道德風險等語，亦不足採。
    (三)綜上，姑不論辰○○之便條紙，是否符合民法規定遺囑之
      要件；預立遺囑，已逐漸成為國人可接受安排身後事之方
      式，於遠行之際，因恐遠行發生不測，以簡單方式交待財
      產狀況，亦所在多有；而辰○○自司馬庫斯下山時，遇見
      2部遊覽車，先會過第1部遊覽車後，一見第2部己○○駕
      駛之遊覽車時，即後退至懸崖缺口讓己○○通過，因至碎
      石地面須加速始能後退，且於該處如不再後退己○○亦無
      法通過，始有加速越上碎石處，以讓出會車空間之舉，是
      就其行為外觀，亦為合理會車之舉措，在別無積極證據證
      明辰○○於會車之際，存有自殺意圖，尚難以辰○○行前
      曾交待財產狀況、先前住院期間曾有尋短言詞、投保複數
      保險，即推辰○○係蓄意墜谷，是上訴人辯稱辰○○之死
      亡為自殺，自難採信。
五、查系爭保險事故係發生於94年12月10日下午，尚在系爭保險
    契約承保之保險期間，為兩造所不爭。而系爭旅行平安保險
    契約第2條約定：「被保險人於本契約有效期間內，因遭受
    意外傷害事故，致其身體蒙受傷害或因而殘廢或死亡者，依
    照本契約的約定，給付保險金」等語（臺灣臺北地方法院96
    年度保險字第95號卷第21頁），故凡於旅行期間內，因遭遇
    外來突發之意外傷害事故，均屬保險範圍。又系爭旅行平安
    保險要保書及保險費收據均載明被保險人旅行目的地為新竹
    縣，交通工具為開車等情形，則辰○○駕車於新竹縣尖石鄉
    玉峰村司馬庫斯部落附近墜落山谷死亡，乃為系爭旅行平安
    保險所承保旅行期間內所發生之意外事故甚明。依系爭保險
    契約之約定，上訴人自應負給付保險金之責任。又系爭保險
    契約第5條約定：「被保險人於本契約有效期間內遭遇第二
    條約定的意外傷害事故，並以此意外傷害事故為直接且單獨
    原因，自意外傷害事故發生之日起一百八十日以內死亡者，
    本公司按保險金額給付死亡保險金」等語，而系爭保險契約
    約定保險金額為600萬元乙情，有卷附係爭保險要保書及保
    險單可憑。又保險人應於要保人或被保險人交齊證明文件後
    ，於約定期限內給付賠償金額。無約定期限者，應於接到通
    知後15日內給付之。保險人因可歸責於自己之事由致未在前
    項規定期限內為給付者，應給付遲延利息年利一分。保險法
    第34條定有明文。被上訴人以其為系爭保險契約之受益人，
    已於95年7月26日備齊文件向上訴人申請理賠遭據拒，則其
    主張依系爭保險契約之約定，請求上訴人給付保險金600 萬
    元及自起訴狀繕本送達翌日即96年7月6日起算至清償日止，
    按週年利率5％計算之利息，即屬有據，是則原審判命上訴
    人如數給付，並為供擔保假執行及免為假執行之宣告，於法
    並無不合。上訴意旨指摘原判決不當，求予廢棄改判，為無
    理由，應予駁回。
六、據上論結，本件上訴為無理由，依民事訴訟法第449條第1項
    、第78條，判決如主文。
中    華    民    國    97    年    10    月    14    日
                  民事第三庭
                        審判長法  官  林敬修
                              法  官  王淇梓
                              法  官  吳青蓉
正本係照原本作成。
如不服本判決，應於收受送達後20日內向本院提出上訴書狀，其
未表明上訴理由者，應於提出上訴後20日內向本院補提理由書狀
（均須按他造當事人之人數附繕本）上訴時應提出委任律師或具
有律師資格之人之委任狀；委任有律師資格者，另應附具律師資
格證書及釋明委任人與受任人有民事訴訟法第466條之1第1項但
書或第2項（詳附註）所定關係之釋明文書影本。
中    華    民    國    97    年    10    月    14    日
                              書記官  殷丹妮
附註：
民事訴訟法第466條之1（第1項、第2項）：
對於第二審判決上訴，上訴人應委任律師為訴訟代理人。但上訴
人或其他法定代理人具有律師資格者，不在此限。
上訴人之配偶、三親等內之血親、二親等內之姻親，或上訴人為
法人、中央或地方機關時，其所屬專任人員具有律師資格並經法
院認為適當者，亦得為第三審訴訟代理人。


司法院資訊處製作；財團法人民間司法改革基金會備份。
